【裁判字號】    98,訴,1607
【裁判日期】    981224
【裁判案由】    居留事件
【裁判全文】
臺北高等行政法院判決
                                      98年度訴字第1607號
                                  98年12月10日辯論終結
原      告  甲○○
訴訟代理人  林明正  律師
複代理人    周志吉  律師
被      告  內政部
代  表  人  乙○○（部長）住同.
訴訟代理人  丁○○
            丙○○
上列當事人間居留事件事件，原告不服行政院中華民國98年7 月
2 日院台訴字第0980080912號訴願決定，提起行政訴訟，本院判
決如下：
    主  文
原告之訴駁回。
訴訟費用由原告負擔。
    事實及理由
一、程序事項：本件被告代表人原為廖了以，於訴訟中變更為乙
    ○○，並由乙○○承受訴訟，業據提出聲明承受訴訟狀附卷
    可稽，核無不合，應予准許。
二、事實概要：原告為大陸地區人民與臺灣地區人民毛傳書於民
    國91年3 月27日結婚，經被告許可依親居留，發給第000000
    0000號依親居留證，有效期間延至98年6 月22日。嗣原告於
    97年6 月30日申請長期居留，被告以原告與依親對象毛傳書
    無同居之事實，依大陸地區人民在臺灣地區依親居留長期居
    留或定居許可辦法（以下簡稱居留定居許可辦法）第14條第
    1 項第9 款、第2 項第1 款、第3 項、第27條第1 項、第45
    條第1 款等規定，於97年11月24日以內授移移陸榛字第0971
    028463號處分書不予許可原告長期居留，自出境之日起3 年
    內不得再申請長期居留；同日以內授移移陸榛字第09710284
    64號處分書廢止原告依親居留許可，註銷所核發之第000000
    0000號依親居留證，自出境之日起3 年內，不得再申請依親
    居留，請於收到處分書之翌日起10日內申請出境證件出境，
    未依規定申請出境或逾期未出境者，得強制出境。原告不服
    ，提起訴願，經訴願決定「原處分關於不得再申請長期居留
    部分撤銷，由原處分機關於2 個月內另為適法之處分，其餘
    部分訴願駁回。」原告仍不服，遂提起本件行政訴訟。
三、本件原告主張：
  (一)原告為大陸地區人民與配偶毛傳書於91年3 月27日結婚，夫
    妻以台南縣後壁鄉嘉田村5 鄰上茄苳48號之20共同住所，並
    同居於上址。迄97年6 月20日，原告依法向被告申請長期居
    留，被告以原告與依親對象毛傳書無同居之事實，而予以否
    准，原告不服，依法提起訴願，經行政院於98年7 月2 日以
    院台訴字第0980080912號決定：「除原處分關於不得再申請
    長期居留期間部分撤銷，由原處分機關於2 個月內另為適法
    之處分外，並駁回原告申請長期居留之訴願」原處分與訴願
    決定憑97年9 月4 日之面談與97年10月2 日在毛傳書住所訪
    查結果，為審核認定標準，對於事實認定諸多違誤，稍嫌主
    觀，原告不服，為此提起本件行政訴訟。
  (二)就97年9 月4 日面談官訪談原告與其夫毛傳書，夫妻二人就
    面談官提出之問題，均符合夫妻同居自然事實之陳述部分：
  1.問毛傳書（下稱毛君）：「目前有無存款? 何人去買菜？至
    何地買菜？」
    毛君答：「無存款記錄，領終身俸，配偶買菜，在門口買。
    」
    原告答：「有定期存款、10萬、3 年的，另活期存款8 萬多
    元，我去買菜，在我家門口買的，有時我去白河市場買的」
    。
    按：二人回答形式上雖有些微不符，但實質上完全相符，毛
    君確有定期存款10萬元，存於台南後壁農會、三年期，如存
    款單，並有活期存款面談當日（97年9 月4 日）確有8 萬多
    元，如郵政存簿儲金簿。至於買菜在門口，有時去白河市場
    買，二人回答並無不符，不可能每天都在家門口等菜販來賣
    菜，有時門口買或大部份在門口買，偶而去白河市場買，當
    屬人之常情，原告去白河市場買菜，毛君不知情，也屬常態
    。至於有存款，毛君卻回答無存款，顯與事實不符，是何故
    ? 但原告與毛君若非夫妻且同財共居，原告又何能就存款明
    細知之甚詳，當可印証夫妻二人同財共居之事實，原處分以
    之為非同財共居之証據，顯有重大違誤。
  2.問毛君：「你至醫院看病由何人帶你去？是否每月有提供配
    偶零用錢？每月提供多少？作何用途？」
    毛君答：「我沒去醫院。有。每月提供給2 、3 仟元，做為
    購買菜、洗衣及洗澡清潔用品。」
    原告答：「我曾經帶我先生去1 次醫院，我們是搭計程車去
    的，我們是去榮民醫院。沒有。我回去大陸時，他會給我機
    票錢。」
    按：毛君回答沒去醫院顯與事實不符，原告帶毛君於92年3
    月25日至榮民總醫院看病，有診斷証明書可憑。至於零用錢
    ，毛君每個月所給約2 、3 仟元是買菜洗衣與清潔用品屬家
    裡民生必需品之用，並非供原告自己花用之零用錢，原告回
    答沒有，並無不符。原處分據為非同財共居之証據，顯有重
    大違誤。原告帶毛君赴榮總看病，每月購買家庭必需品並無
    間斷，益可印証夫妻同居之事實。
  3.問毛君：「家裡水電、瓦斯及電話費如何繳納？」
    毛君答：「水電公司自行來收錢的，無瓦斯時是我配偶打電
    話叫的，電話費是電話公司來收的，是我拿給我配偶，我配
    偶再將錢交給各公司的。」
    原告答：「水電及電話費是由農會扣款的，無瓦斯時是我打
    電話叫的，是我先生將錢拿給我，我再將錢交給送瓦斯的。
    」
    按：事實上，水電費與電話費均由銀行存款專戶直接扣款，
    如存摺扣繳憑証，毛君回答水電費由水電公司來收錢與事實
    不符，源於我國水電費從未有由水電公司登門收費之事發生
    ，毛君回答水電公司登門收費事，應係由存摺扣繳之誤，水
    電瓦斯電話費均屬家中日常事務，若非夫妻同居，又何能均
    由原告為之，原告又何能知之如此詳盡，益可印証夫妻同居
    之實。原處分據為夫妻非同財共居之証據，顯有違誤。
  4.問毛君：「你有無帶你配偶去見你的孩子？你的小孩多久回
    來看你1 次？」
    毛君答：「無，現在無回來了。」
    原告答：「無，去年我先生小孩有回來1 次，女兒有回來2
    次。」
    按：毛君就有無存款? 有無看病? 水電費如何繳? 等家庭日
    常事務如上開（一)(二)(三）所言，毛君回答有時會與事實
    不符，原告已說明如上。因此毛君小孩是否有回來看毛君?
    此次訪談時間為97年9 月4 日，依毛君之思惟，97年至訪談
    日止，小孩沒來看他，確是事實，並與原告回答相符，原告
    告訴訪談官是去年有回來1 次、2 次，並非今年，二人說法
    並無抵觸。小孩是否有回來看毛君，惟有同居在一起之夫妻
    知之最詳，益可印証原告與毛君夫妻同居之事實，原處分與
    訴願決定均以夫妻二人說詞顯有瑕疵為由，為不利於原告之
    認定，顯有違誤。
  (三)97年9 月22日移民署專勤隊現地訪查訴願人住處，以未見原
    告本人，由毛君陪同觀察室內，未有女性貼身衣物及用品，
    衣櫃內發現3 件女性冬衣。復於10月2 日至白河分局後壁分
    駐所詢問員警吳峰達，吳回答今年4 月勤務交接，戶口查察
    時未見原告，問毛君，毛君說在台中工作。
    按：原告所有之女性貼身衣物及用品與夏天衣物，均因經濟
    並非寬裕，數量也不多，偶而至台中打工，每日必用品與夏
    天衣物均會隨身攜帶，其餘則放於屋內置物箱中，專勤隊人
    員，並非毛君家屬，毛君也未告知，訪查時當然不會發現。
    衣櫃內3 件女性冬衣，為原告所有，均為厚重衣物，夫妻同
    居，掛於衣櫃內，也是理所當然，並可印証夫妻同居之事實
    。夏日輕便衣服不多，時值9 月初，尚屬盛夏，原告隨身攜
    帶，台中打工，也是事實，原處分與訴願決定以其為未同居
    之直接事實認定，尚有違誤。
    另管區員警吳峰達於4 月才勤區交接，10月2 日受詢問時，
    到職約半年，其所言尚未見過原告，當屬常態。台灣地區人
    民，住於一定之房屋10年，從未與管區員警見面者，比比皆
    是，管區員警查察戶口，除非有重大事故，流於形式者，頗
    多。原處分與訴願決定以之為原告與毛君未同居事實認定，
    尚有違誤。
  (四)原告與毛傳書係夫妻，榮民家庭，為國軍退除役官兵輔導委
    員會（下稱退輔會）關懷之對象，檢具92年9 月15日起至98
    年7 月15日止，退輔會關懷輔導紀錄附卷。依該記錄記載：
    「96年8 月20日原告在台中百貨公司打工」，「96年11月25
    日退輔會介紹原告至萬安養老院當看護工」「97年11月24日
    毛傳書身體不好，未見大陸配偶」「同日原告得知消息，立
    即由台中回來照顧丈夫毛傳書」由以上退輔會記載，益可印
    証原告在外工作，均為臨時短期打工，夫妻二人，老來伴互
    相關懷，於毛君身體許可之情形下，原告為貼補家用，偶而
    外出打工，但原處分與訴願決定，不得據以否定原告夫妻二
    人同居之事實。
  (五)原告自91年3 月27日與毛傳書結婚，二人均為有年齡之人「
    老來伴」是二人共同需求，91年6 月原告第一次入境，迄97
    年6 月20日出入境合計共11次，在台依親居留期間已滿四年
    ，如台南縣警局白河分局流動人口登記聯單11份所載，被告
    內政部並無爭執，併予敘明。
  (六)綜上，原處分與訴願決定，所為無同居事實之認定顯有重大
    違誤，原告與依親對象毛傳書為夫妻關係，共同設籍並同居
    於台南縣後壁鄉嘉田村5 鄰上茄苳48號之20，原告為外出打
    工，留宿在外，僅係短暫性，不得據為無同居事實之推定。
    原告在台依親居留已滿4 年，依居留定居許可辦法第26條之
    規定，申請長期居留應予准許，原處分與訴願決定，以無同
    居之事實，不准長期居留之決定顯有重大違誤等語。並聲明
    ：訴願決定、原處分不利原告部分均撤銷；就原告於97年6
    月20日申請長期居留應予准許。
四、被告則以：
  (一)原告為大陸地區人民，依行為時居留或定居許可辦法第26條
    規定，於97年6 月30日向被告申請依臺灣地區人民毛君長期
    居留，原告與配偶毛君於97年9 月4 日至被告所屬入出國及
    移民署臺南縣專勤隊（以下簡稱專勤隊）接受面談結果及該
    專勤隊同年10月2 日訪查紀錄顯示，「原告與依親對象無同
    居之事實」。被告乃於97年11月24日以內授移移陸榛字第09
    71028463號處分書不予許可長期居留之處分及第0000000000
    號處分書，廢止原告依親居留許可並註銷93年6 月23日所核
    發之第0000000000號依親居留證。請於收到處分書之翌日起
    10日內，向被告所屬入出國及移民署臺南縣服務站申請出境
    證件出境，未依規定申請出境或逾期未出境，得強制出境。
    並自出境（原告迄今尚未出境）之日起3 年內，不得再申請
    長期居留及依親居留。原告得於管制年限屆滿後，先申請依
    親居留，經許可發證入境後，再申請長期居留。
  (二)上開處分於97年11月26日送達，原告不服，提起訴願，經行
    政院98年7 月2 日院臺訴字第0980080912號決定書決定原處
    分機關於不得再申請長期居留期間部分撤銷，由原處分機關
    於2 個月內另為適法之處分，其餘部分訴願駁回之決定，被
    告另於98 年7月2 日以內授移陸榛字第0980960201號函，將
    該長期居留不予許可期間，更正自97年11月24日不予許可之
    翌日起算3 年內不得再申請長期居留之處分。原告仍不能乃
    提起本件訴訟。
  (三)依行為時居留或定居許可辦法第27條第1 項規定，「大陸地
    區人民申請在臺灣地區長期居留者，其不予許可或得不予許
    可情形及不得再申請之期間，準用第14條及第15條規定。」
    ；第14條第1 項第9 款規定，「與依親對象無同居之事實。
    」；同條第2 項第1 款規定，「有前項第1 款或第5 款至第
    10款情形之一者，於3 年至5 年內不得再申請。」；又第27
    條第2 項規定，「前項所定不得再申請期間之計算，其已出
    境者，自出境之日起算；未出境者，自不予許可或得不予許
    可之翌日起算。」次按居留或定居許可辦法第45條第1 款規
    定，「大陸地區人民有下列情形之一者，由移民署發給出境
    證件，並得限期於十日內離境或逕行強制出境：一、依第14
    條第1 項、第5 項、第6 項、第15條第1 項規定撤銷或廢止
    其依親居留許可。」
  (四)卷查原告於97年6 月30日申請長期居留，分別於97年9 月4
    日面談及同年10月7 日派員訪查未遇原告；另依該隊面談結
    果建議及訪查紀錄顯示，專勤隊於97年9 月22日及同年10月
    2 日2次 前往原告現共同設定住所戶籍地訪查原告住處時，
    均未見原告蹤跡，且未見女性之貼身衣物及用品，毛君聲稱
    原告恰巧前一日到臺中探視友人不在等語，專勤隊復於10月
    2 日另前往當地白河分局後壁分駐所詢問當地警勤區員警吳
    峰達，吳員表示自97年4 月勤區交接後，在實施戶口查察均
    未遇原告，每次詢問毛君有關原告之下落時，毛君總是回答
    在臺中工作。又查原告與毛君於面談時製作之筆錄，均經原
    告與毛君當場閱卷並簽名認可，故在行政程序上應有相當效
    力，並非被告未經調查而無論據予以裁處，且原告與毛君於
    面談時均聲稱平日即共同居住且有正常家庭生活，惟其2 人
    對平日生活狀況所述竟均無一相同處及與查訪其家庭生活用
    品擺放實況不符，且與查訪時毛君對原告去處與警員多次查
    訪未遇所述亦不符，此並非對事情認知不同，亦實非一般夫
    妻之情，且與夫妻有共同生活互動常情有違。
  (五)另原告於訴願書陳述內容及補充訴願理由中均指毛君年邁多
    病須人照料，惟原告卻讓毛君實年82歲高齡，獨自居住、生
    活起居均自理，而未因此就近工作並盡照顧之責，與原告所
    訴之理由前後說詞矛盾不一，顯見原告實為藉結婚之名來臺
    工作，其長期在外打工，與毛君確無共同生活及經濟互助之
    需，有申請案附件（如訪視照片為憑）及其原證（11）可稽
    ，顯其夫妻2 人無共同居住事實明確。
  (六)查「臺灣地區與大陸地區人民關係條例」及「大陸地區人民
    在臺灣地區依親居留長期居留或定居許可辦法」係依據憲法
    增修條文授權訂定，其位階與憲法同，且各該法令之規定，
    應優先於民法及其他法令之規定而為適用。又大陸地區人民
    在臺灣地區依親居留長期居留或定居，係採許可制，其申請
    入境居留期間管制規範及不予許可期間之之處置等事項，在
    相關法令中均有明文規定，此為大陸地區人民進入臺灣地區
    依親居留長期居留或定居所應遵循，況臺灣地區與大陸地區
    人民關係條例係基於確保臺灣地區安全與民眾福祉，規範臺
    灣地區與大陸地區人民之往來所定，其公益上之考量自大於
    私人之利益。揆諸許可大陸地區配偶來臺之目的，係與臺灣
    地區配偶即依親對象共同生活，互相照顧，如無同居之事實
    ，即與許可來臺意旨有所違背，且夫妻應以永久共同生活為
    目的，而互負履行同居之義務，要屬當然。被告所為處分於
    法並無不合等語，資為抗辯。並聲明求為判決駁回原告之訴
    。
五、兩造之爭點：被告以原告與其配偶間無同居之事實，依行為
    時居留定居許可辦法，廢止原告長期居留許可並註銷長期居
    留許可證，並否准原告申請長期居留是否適法？
六、按臺灣地區與大陸地區人民關係條例第17條規定：「（第1
    項）大陸地區人民為臺灣地區人民配偶，得依法令申請進入
    臺灣地區團聚；有下列情形之一者，得申請在臺灣地區依親
    居留：一、結婚已滿2 年者。……（第9 項）前條及第1 項
    至第5 項有關居留、長期居留、或定居條件、程序、方式、
    限制、撤銷或廢止許可及其他應遵行事項之辦法，由內政部
    會同有關機關擬訂，報請行政院核定之。」另依前開條例第
    17條第9 項規定授權訂定之（行為時）居留定居許可辦法第
    14條第1 項第9 款規定：「大陸地區人民申請在臺灣地區依
    親居留，有下列情形之一者，不予許可；已許可者，撤銷或
    廢止其許可：九、與依親對象無同居之事實」同辦法第27條
    第1 項規定：「大陸地區人民申請在臺灣地區長期居留者，
    其不予許可或得不予許可情形及不得再申請期間，準用第14
    條及第15條規定。」同辦法第45條第1 款規定，「大陸地區
    人民有下列情形之一者，由移民署發給出境證件，並得限期
    於10日內離境或逕行強制出境：一、依第14條第1 項、第5
    項、第6 項、第15條第1 項規定撤銷或廢止其依親居留許可
    。」按前揭臺灣地區與大陸地區人民關係條例及其授權訂立
    之法規命令中，對於大陸地區人民為臺灣地區人民之配偶，
    許可其依親居留及長期居留，其目的在於其能與臺灣地區配
    偶即依親對象共同生活，互相照顧，如無同居之事實，即與
    許可來臺意旨有所違背，是以上開許可辦法第14條第1 項第
    9 款規定「依親對象無同居之事實」者，係為防止大陸地區
    配偶與臺灣地區配偶即依親對象徒有婚姻形式，而無婚姻之
    實，故大陸地區依親居留及長期居留應與配偶同居共同生活
    ，而所謂同居應指男女互以夫妻身分在夫妻協議住所同居之
    意，依條文規範意旨自不得任意違反。
七、經查原告係大陸地區人民，於97年6 月30日申請長期居留，
    經被告專勤事務第二大隊臺南縣專勤隊97年10月2 日至原告
    申請來臺戶籍地址，即原告配偶毛傳書住所訪查結果原告並
    未在該址。雖毛傳書稱原告平時均住在家中，但恰巧前1 日
    到臺中找朋友遊玩，故現不在家中，但其就原告到臺中找何
    人、詳細地點及原告聯絡電話，均稱因年紀大記不起來。經
    訪查人員觀察屋內情形，其夫婦臥室、盥洗室及晾衣處所，
    均未發現女性日常用品及貼身衣物，僅於衣櫃中有3 件女性
    冬衣。而隔壁鄰居（48號之18）表示，原告毛傳書係單身住
    於該址，原告並無住在該址，但每月會看到原告回來住2 、
    3 天，曾聽聞原告在臺中工作。訪查人員前往臺南縣警察局
    白河分局後壁分駐所，詢問勤區員警吳達表示，其自97年
    4 月勤區交接後，實施戶口查察時均未遇原告，詢問毛傳書
    原告行蹤，毛傳書君均稱係在臺中工作，有內政部入出國及
    移民署專勤事務第二大隊臺南縣專勤隊訪查表及現場照片等
    影本附原處分機關卷可稽（被告答辯卷宗97年10月2 日訪查
    記錄見出紙）。次查96年7 月26日榮民服務處訪談毛傳書紀
    錄載「妻子在台中工作，無法參加就業媒合活動」、同年8
    月20日「親訪一般榮民年老體衰獨居妻子任於台中百貨公司
    」、97年10月19日「人在中部工作每週有返家一次」、同年
    11月24日「獨居身體不好，未見大陸配偶」、同日「台中工
    作，因夫健康欠佳返來照顧」、98年2 月23日「訪問大陸配
    偶建議放棄現有工作，常居家中，較能改善移民署人員觀念
    」有訪談紀錄2 頁可稽（見原證11），足見自96年8 月20日
    起，多次訪查均顯示毛傳書均處於獨居狀態，原告係於台中
    工作，而毛傳書君因健康狀況欠佳，榮民服務處人員亦鼓勵
    其前往榮民之家居住，是原告經常不在家未與毛傳書同居生
    活。再者，原告係依親居留臺灣，且毛傳書為核發半年俸之
    榮民，非無收入，且按行為時有效之「大陸地區配偶在臺灣
    地區依親居留期間工作許可及管理辦法」，應向勞委會申請
    工作許可證，始能合法工作，而原告並無工作證，其非法外
    出工作自不構成不同居之正當事由。參以原告與毛傳書於97
    年9 月4 日分別接受面談、訪談，其二人就詢及毛傳書之小
    孩多久回來探望一次？原告稱去年毛傳書的小孩回來1 次，
    女兒回來2 次；毛傳書卻稱其孩子現在均無回來探望；又原
    告訴稱近2 年在臺中工作，生活起居重心移至臺中，每隔1
    週或10天才返家1 次，常是一宿至多兩夜等語，但毛傳書卻
    稱係其配偶照顧他，並且每天都煮飯給他吃，此有原告、毛
    傳書確認無訛後簽名捺指印之面談紀錄影本附原處分卷可稽
    ，二人說詞顯有瑕疵矛盾之處（被告答辯卷宗97年9 月4 日
    面談結果見出紙）。至於原告稱水電費與電話費均由銀行存
    款專戶直接扣款，但是參照原告所提出其於台南縣後壁鄉農
    會之存摺記錄，僅有電話費係以轉帳之方式為之，就水費以
    及電費並未證明，縱然屬實亦僅能證明原告了解毛傳書之生
    活狀況，並無法直接證明其與毛傳書有同居之事實，綜上，
    原告與毛傳書無同居事實，堪予認定。
八、從而，被告依前揭規定，以原告與毛傳書無同居事實，廢止
    原告依親居留許可，註銷所核發之第0000000000號依親居留
    證，及否准原告申請長期居留，並無不合，此部分訴願決定
    予以維持，亦無不合。本件原告之訴為無理由，應予駁回。
    本件事證已臻明確，兩造其餘攻擊防禦方法經本院審酌，核
    與本件判決結果均不生影響，均不再逐項論述，附敘明之。
據上論結，本件原告之訴為無理由，依行政訴訟法第98條第1項
前段，判決如主文。
中    華    民    國    98    年    12   月     24    日
                     臺北高等行政法院第四庭
                               審判長法  官   黃  本  仁
                                     法  官   李  玉  卿
                                     法  官   林  妙  黛
上為正本係照原本作成。
如不服本判決，應於送達後20日內，向本院提出上訴狀並表明上
訴理由，如於本判決宣示後送達前提起上訴者，應於判決送達後
20日內補提上訴理由書（須按他造人數附繕本）。
中    華    民    國    98    年    12   月     24    日
                                     書記官   蔡  逸  萱


司法院資訊處製作；財團法人民間司法改革基金會備份。
